臺灣臺中地方法院民事裁定
110年度家婚聲字第22號
聲  請  人  甲○○  
相  對  人  乙○    

                      居浙江省義烏市廿三里街道金麟花園00幢0單元0000

上列當事人間聲請履行同居事件，本院裁定如下：
    主    文
一、聲請駁回。
二、聲請程序費用由聲請人負擔。
    理   由
壹、程序方面：
　　按夫妻之一方為臺灣地區人民，一方為大陸地區人民者，其
    結婚或離婚之效力，依臺灣地區之法律。臺灣地區與大陸地
    區人民關係條例第53條規定甚明。本件聲請人為臺灣地區人
    民，相對人為大陸地區人民，有戶籍謄本、結婚公證書、大
    陸地區人民入出臺灣地區申請書、臺灣地區入出境許可證等
    在卷可稽，揆諸前開規定，兩造婚姻之效力自應依臺灣地區
    之法律即我國民法為適用法。
貳、實體方面：　　　　
一、聲請意旨略以：
(一)相對人為大陸地區人民，兩造於民國108年9月12日，在大陸
    任丘市公證結婚，於109年1月6日，在臺灣戶政機關辦妥結
    婚登記手續，相對人於109年6月12日入境臺灣，詎相對人於
    109年10月29日返鄉探親後，即拒絕來臺，棄聲請人於不顧
    ，顯然違背夫妻間之同居義務，且相對人亦無不能履行同居
    義務之正當理由，爰依民法第1001條之規定請求相對人履行
    同居義務。
(二)並聲明：
　1.相對人應與聲請人履行同居。　
  2.程序費用由相對人負擔。　　　　
二、相對人則以：
(一)聲請人於結婚前向相對人表示：要來大陸與相對人同居，兩
    造於108年9月12日，在河北省登記結婚後，便共同在大陸居
    住生活、工作，並未有在臺灣長期定居生活的共識。於109
    年4月24日，聲請人以懷孕待產為由，自大陸返台生產，嗣
    後更拒絕返回大陸，並非相對人拒絕赴台與聲請人同居。
(二)相對人原打算擇期入境臺灣與聲請人商討婚姻問題，因依親
    居留證即將失效，將依親居留證與大陸居民往來台灣通行證
    郵寄予聲請人，請聲請人代為辦理延期，然聲請人竟藉故拖
    延拒絕辦理，導致相對人之依親居留證逾期而無法入境臺灣
    等語。
(三)並聲明：聲請人之訴求駁回。
三、按夫妻互負同居務，但有不能同居之正當理由者，不在此限
    ，民法第1001條定有明文。關於夫妻同居之地點，大法官會
    議釋字第452 號解釋理由書略以: 「住所係決定各項法律效
    力之中心地，然民法並未強制規定自然人應設定住所，且未
    明定應以住所為夫妻履行同居義務之唯一處所，是夫妻履行
    同居義務之處所並不以住所為限，鑑諸現今教育普及，男女
    接受教育之機會均等，就業情況改變，男女從事各種行業之
    機會幾無軒輊，而夫妻各自就業之處所，未必相同，夫妻若
    感情和睦，能互相忍讓，時刻慮及他方配偶之需要，就住所
    之設定能妥協或折衷，而有所約定者固可，若夫或贅夫之妻
    拒不約定住所，則依修正前民法第1002條前段規定，他方配
    偶即須以其一方設定之住所為住所，未能兼顧他方選擇住所
    之權利及具體個案之特殊情況，與憲法上平等及比例原則尚
    有未符」。基此，民法第1002條乃於87年6 月17日修正規定
    ：「夫妻之住所，由雙方共同協議之；未為協議或協議不成
    時，得聲請法院定之。法院為前項裁定前，以夫妻共同戶籍
    地推定為其住所。」。
四、經查：
(一)聲請人主張兩造於108年9月12日結婚，現仍婚姻關係存續中
    ，及兩造現已未共同生活之事實，業據其提出戶籍謄本、結
    婚公證書為證，並為相對人所不爭執，自堪信為真實。　　
(二)聲請人固主張相對人應履行同居云云，然為相對人否認，並
    以前詞置辯。查聲請人於本院審理時自承：結婚之後兩造沒
    有約定以臺灣住居所地為住居所，但也沒有以要在大陸為住
    居所；結婚之後在大陸生活等語，可見兩造婚後未約定共同
    之住居所。且查，相對人並未在我國設籍，聲請人及兩造所
    生未成子女鞏婧雅設籍在臺中市○○區○○路0段00巷0號住處，
    兩造於婚後原係共同居在大陸地區，嗣因聲請人懷孕返台待
    產，始居住在上址，為兩造所不爭執，並有戶籍謄本可憑，
    參以兩造於110年間尚以網路訊息對話，商談聲請人返回大
    陸時間，及其後聲請人請相對人將聲請人之返陸機票退票等
    情，有微信聊天記錄可佐，堪認兩造並無約定在臺灣地區上
    址長久居住以營造婚姻生活之意思至明。聲請人既未能提出
    任何證據釋明兩造有協議在我國履行夫妻同居義務之地點為
    何，又無夫妻共同戶籍地，則聲請人聲請相對人應履行同居
    ，自無理由，應予駁回。
五、依家事事件法第97條、非訟事件法第21條第2項，民事訴訟
    法第78條，裁定如主文。　　
中　　華　　民　　國　　111 　年　　2 　　月　　9 　　日
                  家事法庭    法　官　黃家慧
以上正本係照原本作成。
如對本裁定抗告，須於裁定送達後10日內向本院提出抗告狀（須
附繕本），並繳納抗告費新臺幣1,000 元。
中　　華　　民　　國　　111 　年　　2 　　月　　9 　　日
                              書記官　孫超凡